【裁判字號】    92,重訴,384
【裁判日期】    921001
【裁判案由】    返還停車位
【裁判全文】
臺灣高雄地方法院民事判決  九十二年度重訴字第三八四號
    原      告  甲○○
    訴訟代理人  徐豐益律師
    被      告  丁○○
    被      告  乙○○
    被      告  子○○
    被      告  戊○○○
    被      告  丑○○
    被      告  壬○○
    被      告  己○○
    被      告  庚○○
    被      告  癸○○
    被      告  丙○○
    被      告  辛○○
    共      同
    訴訟代理人  呂郁斌律師
右當事人間返還停車位事件，經本院於民國九十二年九月十七日言詞辯論終結，判決
如左：
    主    文
被告丁○○、乙○○、子○○、戊○○○、丑○○、壬○○、己○○、庚○○、癸○○、丙○○、辛○○應分別將坐落於高雄縣路竹鄉○○段第四０六號土地上建號第三
二六號建物地下室停車場編號第三、五、十九、二十、二八、三一、三四、三五、三
八、四二、四五號停車位返還原告。
訴訟費用由被告丁○○、乙○○、子○○、戊○○○、丑○○、壬○○、己○○、庚○○、癸○○、丙○○、辛○○各負擔十一分之一。
本判決於原告以新台幣壹拾萬元分別為被告丁○○、乙○○、子○○、戊○○○、丑
○○、壬○○、己○○、庚○○、癸○○、丙○○、辛○○供擔保後，得假執行。但
被告丁○○、乙○○、子○○、戊○○○、丑○○、壬○○、己○○、庚○○、癸○○、丙○○、辛○○如於假執行程序實施前，分別以新台幣拾萬元為原告預供擔保
，得免為假執行。
    事    實
甲、原告方面：
  一、聲明：除假執行擔保金額外，求為判決如主文所示。
  二、陳述：
    (一)緣金恆福建設開發股份有限公司（以下簡稱「金恆福公司」）興建坐落於高雄
      縣路竹鄉○○段四０六地號土地上之集合住宅（即翰林世家大樓）時，即規劃
      地下室一樓作為防空避難室兼停車場空間，金恆福公司預售上開集合住宅時，
      依據棟別、各戶面積、公共面積、土地持份及地下室停車位面積之不同而計算
      價格銷售。依全部各戶私有面積計算各戶受建物建號三二六號共同使用部分共
      分配應有部分萬分之四八八八，其餘應有部分萬分之五一一二則依承購戶買受
      停車位大小而受分配，至第一次保存登記為止，因金恆福公司僅售出五個停車
      位（分別係承購戶建號二八０號買受第四一平面大停車位、承購戶建號二八二
      號買受第七號機械停車位，承購戶建號二九八號買受第三七平面小停車位，承
      購戶建號三一三號買受第三十平面大停車位，承購戶建號三一四號買受第一一
      號機械停車位），分配出去之應有部分僅有萬分之五五八，其餘四十二個停車
      位受分配應有部分萬分之四五五四則登記予金恆福公司負責人廖進益兒子廖崇
      哲名下即建號二六五號上，連同該建物因私有面積而受分配共同使用部分應有
      部分萬分之七七，建號二六五號建物共受建號三二六號建物共同使用部分應有
      部分萬分之四六三一之分配。嗣於民國八十四年八月二日原承購戶張保龍向金
      恆福公司買受建物建號二八五號及第四四號平面車位，而受建號三二六建物共
      同使用部分應有部分萬分之一二六之移轉，後於八十四年八月七日，建號二六
      五號建物除保留私有面積受分配建號三二六號建物應有部分萬分之七七及第十
      五號停車位受分配之建號三二六號建物應有部分萬分一四一，合計應有部分萬
      分之二一八外，其餘四十個停車位（含平面大車位十一位、平面小車位十一位
      、機械停車位十八位）合計應有部分萬分之四二八七則移轉登記予廖進益女兒
      林廖秀蘭名下建號二六三號建物上，使其於建號三二六建物應有部分增加為萬
      分之四三六四，基於建物共同使用部分使用權與所有權有密切不可分之關係，
      本件建案規劃、銷售、保存登記及拍賣資料對停車位所呈現之規律性，及目前
      全體住戶中未另外買受停車位而受有停車位共同使用部分應有部分分配之住戶
      ，不得使用停車位之現況，可知全體住戶中依買受停車位受分配建物建號三二
      六號共同使用部分應有部分移轉登記之住戶始可使用特定編號之停車位，此為
      翰林世家大樓建案預售時已確定之停車位使用權分管約定之一部份。
    (二)原告於八十五年七月三日向鈞院民事執行處購買坐落高雄縣路竹鄉○○段四０
      六地號，面積一五九二點八五平方公尺，應有部分萬分之一五八暨其上建物建
      號二六三號即門牌高雄縣路竹鄉○○路二一七巷二一號六樓之一，面積九八點
      四六平方公尺及附屬建物陽台七點四四平方公尺所有權全部、並建號三二五號
      共同使用部分總面積八八九點九七平方公尺，應有部分萬分之一三四，及建物
      建號三二六號共同使用部分總面積一三四七點零七平方公尺，應有部分萬分之
      四三六四，是原告買受建號三二六號建物應有部分萬分之四三六四，並受產權
      移轉登記，依上述停車位使用權分管約定，原告應有上述七個停車位以外四十
      個停車位使用權。惟被告丁○○、乙○○、子○○、戊○○○、丑○○、壬○○、己○○、庚○○、癸○○、丙○○、辛○○卻分別占用建號第三二六號建
      物地下室停車場編號第三、五、十九、二十、二八、三一、三四、三五、三八
      、四二、四五號停車位，原告爰依物上請求權之規定與停車位分管契約之約定
      ，請求被告分別交還所占用之停車位。
    (三)對被告抗辯所為之陳述：本件係因金恆福公司興建翰林世家大樓時，因銷售不
      順下，以不正手法分三十戶向台南市第三信用合作社（以下簡稱台南三信）貸
      款，金恆福公司為獲較高融資額度，申貸資料皆載明申貸戶附帶有停車位，惟
      金恆福公司卻未將建物建號三二六號地下室停車位應受分配持分移轉登記於申
      貸戶，而仍集中保留持分登記於建號三二六號上，嗣因金恆福公司繳款不正常
      下，台南三信迅將全數貸款戶聲請法院拍賣抵押物，而在拍賣不順利情形下，
      多數拍賣物由台南三信承受回去，而台南三信轉售時為免銷售情形不佳，對於
      承購戶不僅未言明上述情形，竟告知承購戶所買房屋及停車位產權並無問題，
      因而使被告誤認擁有系爭停車位之所有權。
  三、證據：提出法院公告、明細表、土地登記申請書、建物登記謄本、地下室一樓
      竣工平面圖、聲明異議狀、房屋勘估表、拍賣公告影本各一份，戶籍謄本正本
      一紙暨照片十一幀為證。
乙、被告方面：
  一、聲明：
    (一)原告之訴駁回。
    (二)若受不利判決，願供擔保免為假執行。
  二、陳述：
    (一)被告辛○○並無占用原告所指編號第四十五停車位部分，而係合法向翰林世家
      住戶管理委員會申請臨時停車證，且該停車位使用權並非原告所有，故原告將
      辛○○列為被告，起訴對象顯有謬誤。
    (二)被告丁○○、乙○○、子○○、戊○○○、丑○○、壬○○、己○○、庚○○
      、丙○○係向金融單位或透過法院拍賣程序直接買受停車位及建物，而被告癸○○係建商以無償附贈之方式配予停車位，皆係以合法方式取得停車位使用權
      ，係停車位之合法所有權人及使用權人，此有法院拍賣公告及停車位使用權證
      明等文件可證，故原告主張被告所取得之停車位係其所有，顯屬無稽。
    (三)依高雄縣路竹地政事務所及翰林世家大樓管理委員會資料，原告皆無擁有系爭
      停車位使用權之登記及證明書據，而原告所據以購買之法院拍賣公告亦無明示
      或默示擁有系爭大樓地下室停車位專有使用權，於八十五年三月二十日鈞院第
      二次不動產拍賣公告附表中備註欄第五項已註明「本件地下室一層有一停車位
      使用證，其是否確有此項權利，應依實體判決為據，不在拍賣範圍內，請投標
      人注意」等語，迄八十五年四月十七日第三次拍賣、八十五年五月十五日第四
      次拍賣、八十五年七月三日第五次拍賣時仍為相同之記載，足證原告投標買受
      系爭建物時，已明確知悉其至多只可能標得一個停車位之使用權，甚至根本沒
      有任何停車位之使用權，是原告依法並無法取得該大樓地下室任何停車位專有
      使用權。而系爭地下室使用空間係屬於防空避難室兼停車空間，屬全體住戶共
      同使用公共設施，每戶皆擁有建物持分，六十七戶住戶皆擁有使用權，此從高
      雄市縣政府建設局使用執照記載「公眾使用建築物地下壹層增設公共停車位空
      間供公眾使用」，及系爭該大樓「三二六建築物改良物登記簿」中記載「防空
      避難室兼停車空間…六十七戶公共設施」足以為憑。翰林世家大樓地下室並無
      辦理「分區管理」或「建物分割」之登記，地下室屬於全體住戶共同使用之防
      空避難空室兼停車空間，非屬於少數人所有，故除部分停車位屬住戶專有使用
      權者外，其餘停車位使用權應屬全體住戶所共有，是系爭該大樓地下室停車位
      以是否擁有停車位專有使用權證明書據為實質認定標準，非以擁有三二六建物
      持分多寡為認定標準，原告主張顯無可採。
    (四)原告當時係以新台幣（下同）三百多萬元買受房屋、土地及未含任何停車位之
      公共設施建物持分，以當時每平面停車位之行情售價四十五萬元、機械式停車
      位售價三十五萬元，四十個停車位即價值一千六百多萬元，加上房屋、土地、
      公共設施建物持分，總價值約二千多萬元，原告主張其標買到的部分包含四十
      個停車位顯不合理。
  三、證據：提出法院拍賣公告及停車位使用權證明書據、高雄縣路竹地政事務所建
      物測量成果圖、翰林世家大樓管理委員會公告及擁有地下室停車位使用權住戶
      名冊、翰林世家大樓住戶共同聲明書、八十四年翰林世家住戶向台南三信附車
      位借款戶表影本各乙份為證。
    理    由
一、本件原告主張：其於八十五年七月三日向鈞院民事執行處購買翰林世家大樓建號
    二六三號建物、土地暨共同使用應有部分萬分之四三六四，依翰林世家大樓建案
    預售時已確定之停車位使用權分管契約之約定，全體住戶中依買受停車位而受分
    配建物建號三二六號共同使用應有部分移轉登記之住戶始可使用特定編號之停車
    位，是原告買受建物建號三二六號應有部分萬分之四三六四，並受產權移轉登記
    ，原告應有四十個停車位使用權，惟被告丁○○、乙○○、子○○、戊○○○、
    丑○○、壬○○、己○○、庚○○、癸○○、丙○○、辛○○卻分別占用建號第
    三二六號建物地下室停車場編號第三、五、十九、二十、二八、三一、三四、三
    五、三八、四二、四五號停車位，原告爰依物上請求權之規定與停車位分管契約
    之約定，請求被告分別交還所占用之停車位等情。被告則以：被告辛○○並無占
    用原告所指編號第四十五停車位部分，而係合法向翰林世家住戶管理委員會申請
    臨時停車證，該停車位使用權並非原告所有，另被告丁○○、乙○○、子○○、
    戊○○○、丑○○、壬○○、己○○、庚○○、丙○○係向金融單位或透過法院
    拍賣程序直接買受停車位及建物，而被告癸○○係建商以無償附贈之方式配予停
    車位，皆係以合法方式取得停車位使用權，係停車位之合法所有權人及使用權人
    ，原告主張被告所取得之停車位係其所有，顯屬無稽等語資為抗辯。
二、本件原告主張翰林世家大樓於第一次保存登記為止，金恆福公司僅售出五個停車
    位，公共設施分配出去之應有部分僅有萬分之五五八，其餘公共設施應有部分萬
    分之四五五四則暫時登記於編號八Ａ即建號二六五號上。第一次保存登記時，建
    號二六五號建物登記予金恆福公司負責人廖進益兒子廖崇哲名下，連同因私有面
    積而受分配共同使用應有部分萬分之七七，建號二六五號建物共受建物建號三二
    六號共同使用應有部分萬分之四六三一之分配，嗣八十四年八月二日原承購戶張
    保龍向金恆福公司買受建號二八五號建物及第四四號平面車位，而受建物建號三
    二六號共同使用部分應有部分萬分之一二六之移轉，後於八十四年八月七日，建
    號二六五號建物保留私有面積受分配應有部分萬分之七七及第十五號停車位受分
    配建物建號三二六號應有部分萬分一四一，合計應有部分萬分之二一八外，其餘
    應有部分萬分之四二八七則移轉登記予廖進益女兒林廖秀蘭名下建物建號二六三
    號上，使建物建號二六三號於建物建號三二六號上之應有部分增加為萬分之四三
    六四，而原告於八十五年間向本院執行處購買上開建號二六三號建物、土地及其
    公共設施應有部分萬分之四三六四，現被告則分別占有如主文所示系爭停車位等
    情，業據原告提出法院公告、土地登記申請書、建物登記謄本、照片為證，復為
    被告所不爭執，是此部份之事實堪信為真。
三、本件之爭點為：(一)系爭停車位之性質為何？(二)翰林大樓承購戶就地下一樓停車位
    有無分管契約之訂立？(三)原告可否基於所有物返還請求權之規定及分管契約之約
    定，請求被告返還系爭停車位？茲就本院判斷，分析如下：
四、系爭停車位之性質為何？
    公寓大廈之地下室停車位，有僅就地下室停車位部分單獨編列建號而不與其他公
    共設施編列同一建號者，亦有與其他公共設施（例如頂樓、各層樓樓梯間、管線
    間）共同編列同一建號者。前述第一種地下停車位，倘區分所有權人不需停車位
    ，即不需購買該地下室共同使用部分（即該獨立建號之應有部分），第二種地下
    室停車位因全部公共設施編列同一建號，屬同一不動產，則區分所有權人縱未購
    買該停車位，惟因持有公共設施應有部分，而應有部分係抽象存在於全部共有物
    上，故其應有部分應亦及於地下室停車位部分。本件金恆福公司興建翰林世家大
    樓時，對於公共設施編列二個建號（即三二六建號包含防空避難室、停車空間，
    三二五建號包含電樓梯間、水箱、機械室），而該大樓地下室停車位則未單獨編
    列建號，此為兩造所不爭執，是依此產權登記之方式而言，翰林世家大樓包括停
    車位之共同使用部分性質上應屬全體住戶所共有，屬上開第二種停車位之性質。
五、翰林大樓承購戶就地下一樓停車位有無分管契約之訂立？
  (一)按「公寓大廈之共同使用部分，係指公寓大廈專有部分以外之其他部分不屬專有
    之附屬建築物，而供共同使用者而言。」「各區分所有權人按其共有之應有部分
    比例，對建築物之共同部分及其基地有使用收益之權，但另有約定者從其約定。
    」公寓大廈管理條例第三條第四款、第九條第一項分別定有明文。而所謂另有約
    定者，包括同法第三條第五款所定共同部分經約定供特定區分所有權人使用之約
    定專有部分在內，是公寓大廈管理條例之公共設施倘經區分所有權人約定為特定
    區分所有權人專用，則該區分所有權人使用該特定專用部分，即屬有權使用。次
    「按契約固需當事人互相意思表示一致者始能成立，但所謂互相表示意思一致，
    不限於當事人直接為之，其經第三人為媒介而將當事人互為之意思表示從中傳達
    而獲致意思表示一致者，仍不得謂契約未成立。公寓大廈之買賣，建商與各承購
    戶分別約定，該公寓大廈之共用部分與其基地之空地由特定人使用者，除別有規
    定外，應認共有人間已合意成立分管契約。」最高法院著有九十一年度台上字第
    二四七七號判決可資參照。是區分所有建物之共同使用部分，屬區分所有權人共
    有，乃公寓大廈專有部分以外之共用部分，惟公寓大廈地下室之共用部分，苟於
    建商出售時即規劃為停車空間並先行分配，經各區分所有權人同意而買受者，則
    各區分所有權人即共同使用部分之共有人間，就該停車空間，成立按建商分配位
    置使用之分管契約，所分配之停車位即為約定之專用部分。
  (二)原告主張於八十四年八月七日金恆福公司除已售出七個停車位所分配到公共設施
    應有部分之比例外，其餘公共設施應有部分萬分之四二八七則移轉登記予廖進益
    女兒林廖秀蘭名下建號二六三號建物上，使建號二六三號建物公共設施應有部分
    增加為萬分之四三六四，而原告於八十五年間經由本院執行處拍賣程序購買建號
    二六三號建物時，亦同時取得公共設施應有部分萬分之四三六四之持份等情，此
    部分業據原告提出土地登記申請書、建物登記謄本、拍賣公告為證，而依前開有
    購買停車位者之登記面積可知，本件金恆福公司係將專有部分及建號第三二六號
    共同使用部分所屬停車位分開出售，約定購買停車位並移轉公共設施應有部分之
    登記者，始能就特定之停車位有專有使用之權利，參諸上開最高法院裁判意旨，
    自應認翰林世家大樓各區分所有權人就建號三二六號所屬地下一樓停車位共同使
    用部分已成立分管契約，同意僅購買停車位並就共同使用部分移轉應有部分之區
    分所有權人就該購買之特定停車位有專有使用之權。依此，金恆福公司除將已出
    售之停車位暨應有部分移轉予各該承購戶外，另將翰林世家大樓未出售之四十個
    停車位暨應有部分登記於林廖秀蘭名下，應認各區分所有權人同意前開未出售之
    四十個停車位由林廖秀蘭有專有使用之權。嗣原告復於本院執行程序上買得林廖
    秀蘭所有專有部分及停車位所屬建號三二六號共同使用部分之應有部分，原告自
    應繼受該分管契約而取得停車位使用權。
  (三)至被告所辯：原告向本院執行處購買土地及建物時，本院拍賣公告上載明「本件
    地下室一層有一停車位使用證，其是否確有此項權利，應依實體判決為據，不在
    拍賣範圍內，請投標人注意」，是原告並未取得系爭停車位等情。惟如該拍賣公
    告所示，就實體上是否有車位專用權而不明瞭，以致未能載明於拍賣公告上，則
    自應於日後求實體上之認定以為解決，不因有無將車位專用權載入拍賣公告內，
    而遽以認定拍賣之標的物有無包含停車位在內，是原告既經由拍賣而繼受取得上
    開房地及共同使用部分之權利，自不因拍賣公告內未特別予以記載而受影響，故
    被告上開所辯，尚無足採。
六、原告可否基於所有物返還請求權之規定及分管契約之約定，請求被告返還系爭停
    車位？
  (一)被告辯稱：系爭停車位除被告辛○○係向管理委員會申請臨時停車證、癸○○係
    由金恆福公司直接贈與外，其餘被告所取得之停車位皆係金恆福公司於八十四年
    向台南三信借貸時，以翰林世家大樓中三十戶並各附贈一停車位向台南三信貸款
    ，後該借貸抵押品遭台南三信拍賣，被告皆係向台南三信或透過法院拍賣程序直
    接買受停車位及建物，被告才係系爭停車位之所有權及使用權人等情，雖提出法
    院拍賣公告及停車位使用權證明書據為證，惟如前所述，金恆福公司於出售系爭
    停車位予承購戶時，既已視為各區分所有權人已合意成立分管契約，亦即由購買
    停車位並受移轉該共同使用部分之應有部分面積者，取得專用權，則金恆福公司
    於日後再將停車位以無償附贈方式分配予他人，而未就其共同使用部分之應有部
    分面積併同移轉，自與前開分管契約有違，而僅具有債權之效力。是基於上述分
    管契約，車位之使用權係與建物共有部分之應有部分面積相結合，即應以有無購
    買停車位及移轉該部分之共同使用部分面積作為判定有無車位使用權之依據，而
    被告與前手之車位讓渡契約並不足以因而成為與全體住戶成立新的分管契約，因
    此被告所取得之停車位讓渡契約自無法對抗原告。
  (二)按「共有人就共有物已為分管之約定，各共有人僅能就各自分管部分為使用、收
    益，共有人就各自分管部分自無民法第八百二十一但書規定之適用，而得訴請無
    權占用者交還其個人，非交還共有人全體。」最高法院著有八十六年度台上字第
    一六五六號、八十八年度台上字第六一號判決可資參照。本件原告既繼受林廖秀
    蘭與其他共有人之分管契約，擁有上開四十個停車位專有使用權，依前開最高法
    院裁判意旨，對於無權占用其專有使用停車位之人，自得依分管契約約定之法律
    關係請求被告將系爭停車位交還於原告。
七、綜上所述，原告經由本院執行程序拍賣取得訴外人林廖秀蘭之專有部分及共同使
    用部分，並繼受林廖秀蘭依分管契約對系爭停車位之專有使用權，對於無權占有
    者自得依分管契約之約定請求返還停車位，從而，原告請求被告丁○○、乙○○
    、子○○、戊○○○、丑○○、壬○○、己○○、庚○○、癸○○、丙○○、辛○○應分別將所占用坐落高雄縣路竹鄉○○段第四０六號土地上建號第三二六號
    建物地下室停車場編號第三、五、十九、二十、二八、三一、三四、三五、三八
    、四二、四五號停車位返還原告，即有理由，應予准許。
八、本件兩造均陳明願供擔保聲請為假執行或免為假執行之宣告，經核均無不合，爰
    分別酌定相當之擔保金額，予以准許。
九、據上論結，原告之訴為有理由，依民事訴訟法第七十八條、第八十五條第一項但
    書、第三百九十條第二項、第三百九十二條第二項，判決如主文。
中      華      民      國    九十二    年      十      月      一      日
                              臺灣高雄地方法院民事第二庭
~B法      官  楊國祥
右為正本係照原本作成。
如不服本判決，應於送達後廿日內，向本院提出上訴狀並表明上訴理由，如於本
判決宣示後送達前提起上訴者，應於判決送達後十日內補提上訴理由書（須附繕本）。
中      華      民      國    九十二    年      十      月      一      日
~B法院書記官  光聰


司法院資訊處製作；財團法人民間司法改革基金會備份。
